ACORDAO-COMPLETO-2586372

ACÓRDÃO 4006/2023 ATA 15/2023 - PRIMEIRA CÂMARA

VISTO, relatado e discutido este processo relativo ao ato de concessão de aposentadoria de José Maria Ramos dos Santos, emitido pela Fundação Universidade Federal do Maranhão e submetido à apreciação deste Tribunal,
ACORDAM os Ministros do Tribunal de Contas da União, reunidos em sessão da 1ª Câmara, ante as razões expostas pelo Relator e com fundamento nos arts. 71, III, da Constituição Federal, 1º, V, e 39, II, da Lei 8.443/1992 e 260 do Regimento Interno e no Enunciado 106 da Súmula de Jurisprudência do TCU, em:
9.1. considerar ilegal o ato de concessão de aposentadoria de José Maria Ramos dos Santos, negando-lhe registro;
9.2. determinar à Fundação Universidade Federal do Maranhão que:
9.2.1.	avalie, para o interessado nos presentes autos, as balizas subjetivas da decisão judicial proferida nos autos do processo 2002.37.00.002646-7, movida pela Associação de Professores da UFMA na Justiça Federal de 1ª instância, adotando como referência, para tanto, os critérios definidos pelo Supremo Tribunal Federal no julgamento do RE 573.232/SC, já que, para que o ex-servidor seja beneficiário do mencionado feito, se faz necessário: (i) comprovar ter concedido autorização expressa para que a aludida entidade associativa pudesse representá-lo na ação referida; (ii) demonstrar que, à época do protocolo da ação, era filiado à mencionada associação;
9.2.2. caso seja comprovado que o ex-servidor é beneficiário da decisão judicial, e na hipótese de esta vir a ser desconstituída, faça cessar os pagamentos relativos à parcela de quintos percebida pelo interessado e emita novo ato, livre da irregularidade apontada;
9.2.3. caso não seja comprovado que o ex-servidor é beneficiário da decisão judicial, faça cessar os pagamentos e emita novo ato, livre da irregularidade apontada;
9.2.4. comunique ao interessado o teor desta decisão, no prazo de 15 (quinze) dias, alertando-o de que o efeito suspensivo proveniente da interposição de eventual recurso não o exime da devolução dos valores percebidos indevidamente após a respectiva notificação, caso o recurso não seja provido;
9.2.5. envie a este Tribunal, no prazo de 30 (trinta) dias, contados da ciência desta decisão, documentos comprobatórios de que o interessado está ciente da presente deliberação.

Atos de aposentadoria.

Primeira Câmara

Fundação Universidade Federal do Maranhão.

3. Interessado: José Maria Ramos dos Santos (XXX.832.553-XX).

13.1. Ministros presentes: Walton Alencar Rodrigues (Presidente), Benjamin Zymler e Jorge Oliveira (Relator).
13.2. Ministro-Substituto convocado: Marcos Bemquerer Costa.

JORGE OLIVEIRA

Adoto como relatório excerto da instrução aprovada no âmbito da Unidade de Auditoria Especializada em Pessoal (AudPessoal) , inserta à peça 5, à qual anuiu o Ministério Público junto ao TCU, em parecer do Procurador Rodrigo Medeiros de Lima (peça 7) :
"Exame das Constatações
9.	Ato: 157675/2021 - Inicial - Interessado (a) : JOSE MARIA RAMOS DOS SANTOS - CPF: XXX.832.553-XX
9.1.	Parecer do Controle Interno: considerar o ato Legal.
9.2.	Constatações e análises: 
9.2.1.	Houve o registro de pelo menos uma rubrica com 'Denominação para análise pelo TCU = Decisão judicial (10289 - DECISAO JUDICIAL N TRAN JUG AP (Decisão judicial - Outros) - R$ 243,37) .
Justificativa do Gestor de Pessoal: Não há. Verificação efetuada no âmbito do TCU.
Análise do Controle Interno:  Não há. Verificação efetuada no âmbito do TCU.
Análise da Equipe Técnica: Ilegal
	A decisão judicial acolheu pedido do impetrante no sentido de impedir a supressão de adicional de gestão educacional do cálculo das funções gratificadas incorporadas por meio de quintos/décimos.
	A jurisprudência deste Tribunal, firmada no âmbito do Acórdão 2444/2015-TCU-Plenário, é no sentido de que é indevida a inclusão do Adicional de Gestão Educacional (AGE) na base de cálculo da VPNI relativa à incorporação de quintos/décimos de função para os ocupantes de cargo de direção (CD) ou de função gratificada (FG) , no período compreendido entre 9/4/1998 (data de instituição do AGE) e 27/8/2000 (véspera da data de publicação da Medida Provisória 2.048-28/2000) , por contrariar o art. 3º, § 1º, da Lei 8.911/1994, nos casos dos ocupantes de CD, e por violar a Lei 9.527/1997, bem como o entendimento do STF no RE 638.115, com Repercussão Geral, nos casos dos servidores ocupantes de FG.
	Cabe destacar que o Plenário do TCU, por meio do Acórdão 2.444/2015, determinou que a parcela AGE fosse excluída da base de cálculo dos quintos/décimos incorporados. No presente caso, como a referida parcela foi incluída por meio de decisão não transitada em julgado, cabe determinação ao órgão de origem para que acompanhe o desfecho da decisão judicial devendo retirar a vantagem caso a União obtenha êxito no recurso ou ela seja modificada até o seu trânsito em julgado.
9.2.2.	Houve o registro de pelo menos uma rubrica com 'Denominação para análise pelo TCU = Vantagem de caráter pessoal (82107 - VPNI ART.62-A LEI 8112/90 - AP (Vantagem de caráter pessoal - VPNI art. 62-A Lei 8.112/90) - R$ 160,76) .
a.	Justificativa do Gestor de Pessoal: Não há. Verificação efetuada no âmbito do TCU.
b.	Análise do Controle Interno:  Não há. Verificação efetuada no âmbito do TCU.
c.	Análise da Equipe Técnica: Legal
A concessão da vantagem de quintos ou décimos está em consonância com a jurisprudência deste Tribunal e os critérios das Leis 8.911/1994 e 9.624/1998 (os períodos anteriores a 8/4/1998 são suficientes para a incorporação da vantagem de quintos) . 
9.3.	O quadro resumo de ocorrências e, quando for o caso, o detalhamento da norma legal e da jurisprudência para as inconsistências acima elencadas encontra-se no anexo II dessa instrução. 
CONCLUSÃO
10.	A abrangência e a profundidade das verificações levadas a efeito fundamentam convicção de que o ato 157675/2021 pode ser apreciado pela ilegalidade, em razão das irregularidades apontadas no item Exame das Constatações desta instrução, que representam afronta à legislação e à jurisprudência de referência
PROPOSTA DE ENCAMINHAMENTO
11.	Ante o exposto, com fundamento no art. 71, inciso III, da Constituição Federal, no art. 1º, inciso V, e art. 39, incisos I e II, da Lei 8.443/1992, no art. 260 do Regimento Interno do Tribunal de Contas da União, propõe-se: 
11.1.	Considerar ILEGAL e recusar registro do ato de Aposentadoria 157675/2021 - Inicial de JOSE MARIA RAMOS DOS SANTOS do quadro de pessoal do órgão/entidade Fundação Universidade Federal do Maranhão, com base nos arts. 71, inciso III, da Constituição Federal, 1º, inciso V, e 39, inciso II, da Lei 8.443/1992 e 260, § 1º, do Regimento Interno.
11.2.	Com fulcro no art. 262, caput, do Regimento Interno deste Tribunal, determinar ao órgão/entidade Fundação Universidade Federal do Maranhão que: 
11.2.1.	no prazo de trinta dias, contados da ciência da decisão, envie a este Tribunal documentos comprobatórios de que o (a) interessado (a) cujo ato foi impugnado está ciente do julgamento deste Tribunal.
11.2.2.	dê ciência, no prazo de quinze dias, contados da notificação, do inteiro teor desta deliberação (a) o interessado (a) , alertando-o (a) de que o efeito suspensivo proveniente da interposição de eventuais recursos junto ao TCU não o (a) exime da devolução dos valores percebidos indevidamente, caso o recurso não seja provido.
11.2.3.	na hipótese de desconstituição da decisão judicial que tem amparado o pagamento da rubrica judicial, faça cessar o seu pagamento, ora impugnado por esta Corte, sob pena de responsabilidade solidária da autoridade administrativa omissa, nos termos do art. 262 do Regimento Interno/TCU."
É o relatório.

não há.

Procurador Rodrigo Medeiros de Lima.

PESSOAL. APOSENTADORIA. INCORPORAÇÃO DO ADICIONAL DE GESTÃO EDUCACIONAL À BASE DE CÁLCULO DOS QUINTOS. IMPOSSIBILIDADE. EXISTÊNCIA DE DECISÃO JUDICIAL ASSECURATÓRIA DO PAGAMENTO. AUSÊNCIA DE INFORMAÇÕES SOBRE O TRÂNSITO EM JULGADO DA SENTENÇA. ILEGALIDADE DO ATO E NEGATIVA DE REGISTRO. DETERMINAÇÕES.

APOSENTADORIA (APOS)

Unidade de Auditoria Especializada em Pessoal (AudPessoal).

Examino o ato de concessão de aposentadoria de José Maria Ramos dos Santos, emitido pela Fundação Universidade Federal do Maranhão (UFMA) e submetido à apreciação deste Tribunal.
2.	A Unidade de Auditoria Especializada em Pessoal (AudPessoal) identificou que o Adicional de Gestão Educacional (AGE) está incluso na base de cálculo dos quintos, tendo resultado em rubrica no valor de R$ 243,37. Propõe, assim, a ilegalidade do ato, a negativa de seu registro e a expedição de determinações à UFMA. Esse posicionamento foi acompanhado pelo Ministério Público junto ao TCU.
3.	Estou de acordo com o exame empreendido pela unidade técnica.
4.	O AGE foi instituído pela Lei 9.640/1998 e é devido aos ocupantes de cargo de direção ou função gratificada das instituições federais de ensino. No entanto, esta Corte de Contas tem decidido que sua inclusão na base de cálculo dos quintos de função gratificada não encontra amparo legal, porquanto os quintos foram transformados em valores fixos - VPNI em 1997, antes da própria criação daquele adicional, ocorrida em 8/4/1998, de modo que perdeu relação com as funções que lhe deram origem e passou a se sujeitar exclusivamente aos reajustes gerais da remuneração dos servidores públicos federais (v.g. Acórdão 9304/2017-TCU-Primeira Câmara, Ministro Vital do Rêgo, 8.993/2018-1ª Câmara, Ministro Bruno Dantas, e 3.300/2022-2ª Câmara, Ministro-Substituto André Luís de Carvalho) .
5.	Apesar de restar configurada a eventual ilegalidade na concessão de tais quintos, sua incorporação a partir do aludido AGE decorreria de decisão judicial favorável proferida no mandado de segurança coletivo 2002.37.00.002646-7, movida pela Associação de Professores da UFMA na Justiça Federal de 1ª instância, seção judiciária do Maranhão. As informações que constam do ato, encaminhado a este Tribunal em 20/10/2022, é de que não teria havido o trânsito em julgado da aludida sentença.
6.	Em respeito à decisão judicial proferida pela Justiça Federal, este Tribunal deve assinalar a ilegalidade do ato, negando o respectivo registro, mas sem determinar a imediata cessação dos pagamentos inerentes à vantagem de quintos de função com a incorporação do AGE.
7.	Deve, contudo, determinar à UFMA que promova o destaque da referida parcela, transformando-a em parcela compensatória a ser absorvida por quaisquer reajustes futuros, consoante decidido pelo STF no Recurso Extraordinário 638.115.
8.	Por fim, importa registrar que o ato ora examinado deu entrada no TCU há menos de cinco anos, não tendo se materializado o prazo decadencial previsto na Lei 9.784/1999, em atenção à tese com repercussão geral fixada pelo Tema 445 (RE 636.553) .
	Ante o exposto, VOTO no sentido de que seja aprovada a minuta de acórdão que ora submeto à deliberação deste Colegiado.
TCU, Sala das Sessões, em 16 de maio de 2023.
JORGE OLIVEIRA 
Relator